【裁判字號】    90,上易,3480
【裁判日期】    901114
【裁判案由】    詐欺
【裁判全文】
臺灣高等法院刑事判決                            九十年度上易字第三四八○號
    上  訴  人
    即  被  告  甲○○原名林.
右上訴人因詐欺案件，不服臺灣臺北地方法院，九十年度易字第一六九號，中華民國
九十年八月二日第一審判決（起訴案號：臺灣臺北地方法院檢察署八十九年度偵字第
八○七○號）提起上訴，本院判決如左：
    主  文
上訴駁回。
    事  實
一、甲○○（原名林耕亦）係原亦藝術空間有限公司（下稱原亦公司）負責人，明知
    其公司於民國八十八年元月間，尚未向行政院文化建設委員會或財團法人國家文
    化藝術基金會申請攝影網路專案或任何名目專案補助，亦未獲上開二會事先以口
    頭承諾或直接或間接鼓勵或默許方式給予新臺幣（下同）三百萬元之補助，因公
    司周轉困難，個人支票退補頻繁，已瀕臨拒絕往來邊緣，乃在需款孔急情況下，
    基於意圖為自己不法之所有，明知自己無償債能力，且第一商業銀行信義分行支
    票帳戶內餘額僅有十餘萬元，竟於八十八年元月下旬，向乙○○謊稱其所規劃中
    關於攝影之網路專案，可獲行政院三百萬元補助款，而該專案補助款最慢可於六
    月底核發下來，惟該網路專案之規劃，亟需一筆經費，要求乙○○先行借貸周轉
    ，乙○○因誤信甲○○確有前項專案補助，還款來源無虞，乃陷於錯誤，於八十
    八年二月一日依甲○○指示，代其匯款至常鑫企業社二十萬元、原亦藝術空間有
    限公司二十三萬、二萬元、給付甲○○個人現金五萬元，共計五十萬元，同年二
    月五日則再依指示匯款一百萬元予甲○○，旋於同年六月十六日輾轉尋獲甲○○
    後，經雙方當場核算後，甲○○除於其緊急待辦事項單下書寫核算文字外，並開
    立第一商業銀行信義分行、發票人：原亦藝術空間有限公司林耕亦、票號依序為
    ＭＡ0000000、ＭＡ0000000、票載日期分別為八十八年八月二十
    日、八十八年七月二十日、面額依序為一百五十萬、十四萬四千五百元整予乙○
    ○。詎事後屆期提示，亦遭存款不足而退票，甲○○又避不見面，經查證後，更
    發現根本無行政院補助款乙事，乙○○始知受騙。
二、案經被害人乙○○訴請臺灣臺北地方法院檢察署檢察官偵查起訴。
    理  由
一、訊據上訴人被告甲○○固不否認有向告訴人乙○○支取一百五十萬及開立予告訴
    人作為擔保之支票均遭退票之事實，惟矢口否認以行政院攝影網路專案可獲補助
    三百萬元為幌子，向告訴人詐財犯行，於原審辯稱：伊沒有向告訴人談網路專案
    及補助款之事，不是用這個來跟告訴人借錢，不是用文建會的理由向告訴人借錢
    ，伊是向告訴人講借款係因公司業務需要云云，於本院辯稱：伊於第一次借款時
    即開票，直到六月伊才跟告訴人乙○○提到有申請文建會補助款，伊於借款時並
    未提到補助款之事云云。經查：
（一）右揭事實，業據告訴人乙○○指訴不移，並有臺灣銀行取款憑條、匯款單據、
      現金支出傳票、被告書立之緊急待辦事項單、支票及退票理由單二張（他字卷
      第四頁至第十二頁）附卷可稽。
（二）次查行政院文化建設委員會除於八十七年十月十九日同意價購被告所負責之原
      亦公司出版之「臺灣攝影年鑑綜覽」二百五十本，計三十二萬元外，並無其他
      補助案及承諾給予原亦公司補助款情事，且原亦公司以「臺灣藝術創作人才建
      檔網路資料庫補助案」向財團法人國家文化藝術基金提出申請日期為八十八年
      六月三十日，但經審查結果並未獲得補助，基金會於同年九月底公告並函寄公
      文，於該基金會審查結果公布前，未曾以口頭承諾或直接、間接鼓勵或默許之
      方式，給予任何申請者補助款，此有行政院文化建設委員會八十九年四月十九
      日八九文建參字第○八九一○○○六七四一號回函及財團法人國家文化藝術基
      金八十九年七月十四日八九文藝獎字第二○六七九號回函在卷可稽（他字卷第
      二十三頁、偵字卷第十九頁），是被告之原亦公司正式向財團法人國家文化藝
      術基金申請補助之日期為八十八年六月三十日，並非向告訴人借款之初即已申
      請，且被告至八十八年六月三十日始提出申請，亦無法於同年六月底即可獲得
      該基金會之補助，是被告於向告訴人乙○○借錢時，實際上尚未申請任何補助
      款，故被告於向告訴人乙○○借款時所稱有補助款，最晚六月底下來等語，顯
      屬虛捏不實，況被告於八十九年五月十八日自提答辯狀中即已自承「於借款之
      初及借貸之後，皆基於誠信之原則，皆對廖先生（即告訴人）據實以告，用之
      於發展公司業務，且對公司之發展與償還之能力與來源明確相告，民國八十八
      年因公司資金不足所申請與償貸之來源為文教補助款案，頗不順利」（偵卷第
      十一頁至第十二頁），復於原審九十年六月十四日訊問中亦自承伊當時（借貸
      時）告訴告訴人還在申請中，大約六月底會下來等語（原審卷第三十頁）。佐
      以本次借貸係告訴人第一次借款予被告（原審卷第三十頁），依常情言，若非
      明確告知還款之方式，焉有可能僅憑被告空言因業務周轉所需即出借？復若非
      被告曾告知告訴人有向行政院文化建設委員會或財團法人國家文化藝術基金申
      請網路專案補助之情事，告訴人如何能得知原亦公司內部之申請補助案？綜上
      所述，足見告訴人所指述遭被告以已申請專案補助款為由詐借現款，應非子虛
      ，堪予採信。
（三）再查被告開立於第一商業銀行信義分行帳號○五七一九八號支票存款帳戶，自
      八十六年八月二十五日開始退票，退票原因為存款不足。迄自八十八年七月二
      日被台灣地區各縣市票據交換所以台公字第○○六三號公告列為拒絕往來戶，
      此有第一商業銀行信義分行八十九年四月二十五日一信存字第三十九號回函附
      卷可按（他字卷第二十四頁），是被告所經營之公司自八十六年八月間開始，
      財務狀況已陷於困境，且被告於同年六月十六日被告訴人輾轉尋獲後，經雙方
      當場核算本金及利息後，仍於明知其在上述銀行帳戶內僅剩不足一萬元之情況
      下，開立第一商業銀行信義分行、發票人：原亦藝術空間有限公司林耕亦、票
      號依序為ＭＡ0000000、ＭＡ0000000、票載日期分別為八十八
      年八月二十日、八十八年七月二十日、面額依序為一百五十萬、十四萬四千五
      百元整之兩張支票予告訴人，詎事後告訴人屆期提示，均遭存款不足，拒絕往
      來為由退票，此亦有第一商業銀行支票存款明細分類帳、被告書立之緊急待辦
      事項單、支票及退票理由單二張附卷可查（他字卷第二十六頁至第三十五頁、
      第十頁、第十一頁、第十二頁），是被告顯已無支付能力，復以上揭不實事由
      ，而向告訴人詐借款項，其有不法所有之詐欺意圖甚明，所辯無詐欺意圖，要
      係卸責之詞，不足採信，綜上，本案事證明確，被告犯行洵堪認定。
二、核被告所為，係犯刑法第三百三十九條第一項之詐欺取財罪。查被告行為後，刑
    法第四十一條業於九十年一月十日修正公佈施行，於同年月十二日生效，關於易
    科罰金之折算標準，業經修正為同法條第一項前段「犯最重本刑為五年以下有期
    徒刑以下之刑之罪，而受六個月以下有期徒刑或拘役之宣告，因身體、教育、家
    庭之關係或其他正當事由，執行顯有困難者，得以一元以上三元以下折算一日，
    易科罰金。」經比較新舊法結果，以新法較有利於被告，應依刑法第二條第一項
    前段適用裁判時之法律，依修正後刑法第四十一條第一項前段規定諭知易科罰金
    之折算標準，附此敘明。
三、原審以被告罪證明確，適用刑法第二條第一項前段、第三百三十九條第一項、修
    正後第四十一條第一項前段，罰金罰鍰提高標準條例第一條前段、第二條，併審
    酌被告犯罪之動機、目的、手段，智識程度、犯罪所生之危害等一切情狀，量處
    有期徒刑五月，並諭知易科罰金之折算標準，經核原審判決認事用法及量刑，均
    無不合，被告仍執陳詞，以原審將被告所提之函件及答辯認定為當初借款之藉口
    ，其實被告所提之函件及答辯為公司周轉失靈之因素，原審之引據顯有違誤云云
    ，指摘原審判決不當，惟按我國刑事訴訟法係採職權主義、自由心證主義，法院
    為發現實體之真實，就證據之證明力，即指證據於證明某事實上具有何價值，由
    法院依其自由心證判斷之，故證據之證明力如何係屬法院自由心證判斷之職權範
    圍，倘與論理法則、經驗法則無違，即屬妥當適法。查被告於八十九年五月十八
    日自提答辯狀中即已自承「於借款之初及借貸之後，皆基於誠信之原則，皆對廖
    先生（即告訴人）據實以告，用之於發展公司業務，且對公司之發展與償還之能
    力與來源明確相告，民國八十八年因公司資金不足所申請與償貸之來源為文教補
    助款案，頗不順利」（偵卷第十一頁至第十二頁），復於原審九十年六月十四日
    訊問中亦自承伊當時（借貸時）告訴告訴人還在申請中，大約六月底會下來（原
    審卷第三十頁）。並佐以本次借貸係告訴人第一次借款予被告（原審卷第三十頁
    ）及被告已無支付能力仍開立支票等情觀之，認定告訴人所指述遭被告以已申請
    專案補助款為由詐借現款至告訴人陷於錯誤而交付款項，原判決之論斷與論理法
    則、經驗法則尚稱無違，被告上訴意旨泛泛指摘原判決不當，為無理由，應予駁
    回。
據上論斷，應依刑事訴訟法第三百六十八條，判決如主文。
本案經檢察官呂光華到庭執行職務。
中      華      民      國     九十     年     十一     月     十四     日
                              臺灣高等法院刑事第十九庭
                                  審判長法  官  許  國宏
                                        法  官  林  勤  純
                                        法  官  洪  光  燦
右正本證明與原本無異。
不得上訴。
                                        書記官  陳  玉  嬋
中      華      民      國     九十     年     十一     月     十四     日
附錄：本案論罪科刑法條全文
刑法第三百三十九條
意圖為自己或第三人不法之所有，以詐術使人將本人或第三人之物交付者，處五年以
下有期徒刑、拘役或科或併科一千元以下罰金。
以前項方法得財產上不法之利益或使第三人得之者亦同。
前二項之未遂犯罰之。


司法院資訊處製作；財團法人民間司法改革基金會備份。
